【裁判字號】    90,台上,1650
【裁判日期】    900322
【裁判案由】    誣告等罪
【裁判全文】
最高法院刑事判決                                九十年度台上字第一六五○號
    上  訴  人  乙○○
    被      告  丙○○
                甲○○
右上訴人因自訴被告等誣告等罪案件，不服台灣高等法院中華民國八十七年十一月十
八日第二審判決（八十七年度上訴字第四一六二號，自訴案號：台灣士林地方法院八
十七年度自字第十七號），提起上訴，本院判決如左：
    主  文
上訴駁回。
    理  由
按刑事訴訟法第三百七十七條規定，上訴於第三審法院，非以判決違背法令為理由，
不得為之。是提起第三審上訴，應以原判決違背法令為理由，係屬法定要件。如果上
訴理由狀並未依據卷內訴訟資料，具體指摘原判決不適用何種法則或如何適用不當，
或所指摘原判決違法情事，顯與法律規定得為第三審上訴理由之違法情形，不相適合
時，均應認其上訴為違背法律上之程式，予以駁回。本件上訴人即自訴人乙○○上訴
意旨略稱：(一)、被告丙○○於民國八十三年九月十五日向台灣台北地方法院提起之八
十三年度家訴字第八十一號民事訴訟案件，其起訴狀所載內容係屬虛構，被告甲○○
明知上情而仍代丙○○撰狀，並竊取台北市政府建成地政事務所檔案中上訴人家系之
繼承系統表，及向台北市政府大同戶政事務所代辦丙○○為陳召南之登記，其與丙○
○係屬共同正犯。(二)、丙○○係十七年七月二十五日出生在大陸福建省閩侯縣，有其
生父楊允棣來台時所填之戶籍登記申請書及戶籍謄本可證。上訴人之母陳吳居於丙○
○出生及受胎期間，仍是上訴人之父陳春貴之配偶並住居台灣地區，且陳吳居係日本
國政府台北州傭員即為日本國政府之公務員，豈有可能隨便曠職前往大陸福建省閩侯
縣與楊允棣同居生下丙○○？此外，陳吳居從未離開台灣地區出國，有各該戶籍謄本
在卷可證。丙○○並非陳吳居所生，而冒名頂替自訴人之妹陳召南，至為顯然。(三)、
楊吳瑞既於三十四年十二月來台，何以於三十五年七月十九日辦理土地抵押權時，仍
以陳吳居之名義辦理？且三十六年四月五日辦妥抵押權登記之相關文件，由於陳吳居
失蹤而無從收受，遂由其父吳玉樹代理收受保管迄今，苟陳吳居與楊吳瑞是同一人，
何以上開文件不交由楊吳瑞保管？足見陳吳居與楊吳瑞並非同一人。(四)、丙○○於臨
訟時，將其生母楊吳瑞之墓牌雕刻成與戶籍記載不同之出生年月日。上訴人於原審審
理中聲請調查上開各項事證，然原審未詳予調查於法有違等語。
惟查原判決以自訴意旨略稱：丙○○明知上訴人之母陳吳居之女為陳召南，丙○○並
非陳召南其人。(一)、丙○○委由甲○○撰寫起訴狀，於八十三年九月十五日向台灣台
北地方法院提起民事訴訟（該院八十三年度家訴字第八十一號），其起訴狀內載：「
陳吳居於民前十三年往廈門，十七年生丙○○（即陳召南以私生女隨母姓陳），二十
四年與中國籍之楊允棣結婚，因陳吳居為日本籍，故不能辦理正式結婚登記，台灣光
復後與楊允棣辦妥登記」等不實事項。因認被告二人涉犯刑法第二百十條之偽造私文
書罪嫌。(二)、丙○○另於八十四年間虛構事實，向台灣士林地方法院檢察署提出告訴
，誣指：「陳吳居於台灣光復後改嫁楊允棣，並改冠夫姓，更名為楊吳瑞，與楊允棣
生下丙○○、楊召德姐弟二人，待台灣光復後楊氏姐弟隨母來台，並暫居設籍在上訴
人之兄陳炳槐戶籍內，嗣因楊吳瑞於改名前曾以陳吳居之名義，購置坐落台北市○○
區○○段二小段第一九九地號土地一筆，依法應由其子女共同辦理繼承，上訴人明知
其母楊吳居早已死亡，且另遺有同父異母之弟妹丙○○及楊召德均有繼承權，竟於八
十年九月五日故意提出日據時代陳吳居尚未辦理更名，及丙○○及楊召德二人尚以私
生子入籍之舊有戶籍謄本，向台灣士林地方法院聲請宣告陳吳居、陳召南及陳召德等
三人死亡，致使法院誤信其聲請而於八十一年七月廿五日，判決宣告該三人於四十三
年六月廿八日死亡，上訴人持該法院判決向戶政機關辦理該三人死亡除籍登記，再於
同年十一月五日持以向地政機關辦理前開土地之繼承登記」等情，並臨訟改造楊吳瑞
墓牌之出生年籍以掩飾其誣告犯行，經該署檢察官以上訴人涉犯偽造文書罪嫌，而以
八十四年度偵字第一三七號提起公訴，經台灣士林地方法院以八十四年度易字第九九
四號刑事判決，判處上訴人有期徒刑六月，嗣經台灣高等法院以八十四年度上易字第
四七五○號刑事判決，駁回上訴人對該部分之上訴而確定在案。因認被告二人另涉犯
刑法第一百六十九條第一項之誣告罪嫌云云。經查：(一)、上訴人自訴丙○○委由甲○
○撰寫起訴狀，於八十三年九月十五日向台灣台北地方法院提起民事訴訟（該院八十
三年度家訴字第八十一號），其間丙○○曾於八十三年十月二十日下午至該院第二十
六法庭出庭，丙○○另委任甲○○於八十三年十二月十二日出庭撤回起訴，業經第一
審調取該案卷宗查閱相關之民事報到單、委任狀、言詞辯論筆錄無訛，足證該起訴狀
確係由有制作權之甲○○代丙○○所撰，並無冒名不法制作等情事，縱上訴人認其內
之記載與事實不符，然該文書既屬被告等有權制作之自己文書，即無刑法第二百十條
偽造私文書之罪責可言。(二)、丙○○向台灣台北地方法院檢察署對上訴人提出告訴，
嗣經移轉台灣士林地方法院檢察署檢察官，以八十四年度偵字第一三七號起訴書提起
公訴，經台灣士林地方法院以八十四年度易字第九九四號刑事判決，判處上訴人有期
徒刑六月，並經台灣高等法院以八十四年度上易字第四七五○號刑事判決，駁回上訴
人之上訴而確定在案，分別有各該刑事判決影本在卷足稽。而前開刑事確定判決論處
上訴人行使使公務員登載不實文書罪刑，係依憑：(1)、依戶籍資料上之記載，判斷陳
吳居、楊吳瑞之戶籍資料出生年雖有出入，然依當時之時代背景，誤報非無可能，陳
吳居與楊吳瑞應為同一人；又丙○○、楊召德應即係陳召南、陳召德。(2)、依該案卷
附照片所示，上訴人與丙○○、楊召德曾於五十六年之清明節時，同在楊吳瑞之墓前
合影，苟陳吳居與楊吳瑞並非同一人，上訴人斷無於清明節攜子前往墓前祭拜，並與
丙○○等人合影之理。(3)、甲○○結婚時，上訴人曾以「母舅乙○○」之名義致贈喜
幛，倘上訴人非丙○○之同母異父兄長，斷無於人喜宴上以「母舅」之名致贈喜幛之
理。(4)、證人即上訴人之四舅吳居徹證稱：上訴人與丙○○為親兄妹，陳吳居於日據
時代至大陸改名楊吳瑞，光復後到台灣嫁給楊姓先生，改名為楊吳瑞等語；證人即上
訴人二舅之子吳冠一、上訴人三舅之子吳武雄等人亦分別為相同之證述。由上各情堪
認被告等指稱上訴人有上開犯罪情事並提出告訴，並非憑空杜撰虛構，自難認被告等
有故意誣陷上訴人情事。此外，復查無其他積極證據足資證明被告等有上訴人所指之
犯行，自屬不能證明被告等犯罪，因而維持第一審諭知被告等無罪之判決，駁回上訴
人在第二審之上訴，已詳予說明其論斷所憑之證據及得心證之理由，從形式上觀察，
並無違背法令之情形。被告二人並無偽造私文書犯行，已據原判決論述甚詳，上訴意
旨雖指稱：甲○○竊取台北市政府建成地政事務所檔案中上訴人家系繼承系統表，及
向台北市政府大同戶政事務所代辦丙○○為陳召南之登記云云，然並不能證明上情與
被告二人所涉犯之偽造私文書罪間有何關聯，尚不足以佐證被告二人有何上訴人所指
之偽造私文書犯行。又證據之取捨及證據之證明力如何，均屬事實審法院得自由裁量
、判斷之職權，苟其此項裁量、判斷，並不悖乎通常一般之人日常生活經驗之定則或
論理法則，又於判決內論其何以作此判斷之心證理由者，即不得任意指摘其為違法
，據為提起第三審上訴之合法理由。原判決綜合前述各項證據資料，認定陳吳居即係
楊吳瑞、丙○○即係陳召南、楊召德即係陳召德，被告二人並無虛構事實誣告上訴人
情事，乃其採證職權之合法行使，不容任意指為違法。而刑事訴訟法第三百七十九條
第十款所謂應調查之證據，係指該證據與待證事實有重要關係，在客觀上應予調查者
而言。原審綜合前述各項證據資料，認已足以論斷被告二人並無上訴人所指之犯行，
乃原審綜合證據論斷事實之職權行使。上訴意旨其餘所陳各節暨所提出之證據資料，
上訴人於第一審及原審法院審理中即已陳明並提出（第一審卷第六頁、第十五頁、第
二十一頁、第二十四至二十六頁、第六十頁，原審卷第九十四頁），既經原審法院斟
酌而認縱再經調查，亦不足以認定被告二人有上訴人所指之犯行，自不得任意指有應
於審判期日調查之證據而未予調查之違法。綜上所述，本件上訴意旨所指摘上開各點
，均與法律規定得為第三審上訴理由之違法情形不相適合，是本件上訴違背法律上之
程式，應予駁回。
據上論結，應依刑事訴訟法第三百九十五條前段，判決如主文。
中      華      民      國     九十     年      三      月    二十二    日
                              最高法院刑事第四庭
                                  審判長法官  董  明  霈
                                        法官  丁  錦  清
                                        法官  林  茂  雄
                                        法官  王  居  財
                                        法官  張  祺  祥
      右正本證明與原本無異
                                              書  記  官
中      華      民      國     九十     年      三      月    二十八    日


司法院資訊處製作；財團法人民間司法改革基金會備份。
